【裁判字號】    89,訴,594
【裁判日期】    900110
【裁判案由】    分割共有物
【裁判全文】
臺灣雲林地方法院民事判決  八十九年度訴字第五九四號
    原      告  丁○○
    被      告  甲○○    住雲.
    被      告  丙○○    住雲.
    被      告  乙○○    住雲.
    被      告  壬○○    住雲.
    被      告  辛○○    住雲.
    右二人共同
    訴訟代理人  庚○○○  住雲.
    被      告  癸○      住雲.
    被      告  己○○    住台北市○○區○○里○○路二七八巷五七弄四號二樓
    被      告  戊○○    住花.
右當事人間請求分割共有物事件，本院判決如左：
    主    文
兩造共有坐落雲林縣古坑鄉○○○段三九○地號，面積三二七平方公尺、同段三九○
－四地號，面積九七平方公尺、同段三九○－五地號，面積一九九平方公尺、同段三
九○－六地號，面積四五五平方公尺、同段三九○－七地號，面積一三九平方公尺、
同段三九○－八地號，面積一五平方公尺等六筆土地應予合併分割，並依如附圖所示
之方法分割：
附圖三九○地號部分面積三二七平方尺由被告癸○取得。
附圖Ａ部分面積六二平方公尺，由被告丙○○、乙○○共同取得，並各依二分之一、
二分之一之比例保持共有。
附圖Ｃ部分面積一六九平方公尺，由被告甲○○取得。
附圖Ｂ部分面積三五平方公尺、附圖Ｄ部分面積三○平方公尺、附圖三九○－六地號
部分面積四五五平方公尺均由原告丁○○先取得。
附圖三九○－七地號部分面積一三九平方公尺，由被告壬○○、辛○○共同取得，並
各依二分之一、二分之一之比例保持共有。
附圖三九○－八地號部分面積一五平方公尺，由被告己○○、戊○○共同取得，並各
依二分之一、二分之一之比例保持共有。
被告壬○○、辛○○二人共應提出新台幣壹萬參仟元補償原告丁○○。
被告癸○應應提出新台幣貳萬壹仟元補償原告丁○○。
訴訟費用由兩造按原應有部分比例負擔。
    事    實
甲、原告方面：
一、聲明：兩造共有坐落雲林縣古坑鄉○○○段三九○地號，面積三二七平方公尺、
          同段三九○－四地號，面積九七平方公尺、同段三九○－五地號，面積一
          九九平方公尺、同段三九○－六地號，面積四五五平方公尺、同段三九○
          －七地號，面積一三九平方公尺、同段三九○－八地號，面積一五平方公
          尺等六筆土地應予合併分割，並依如附圖所示之方法分割。
二、陳述：
（一）緣兩造原共有坐落雲林縣古坑鄉○○○段三九○地號，面積一二三二平方公尺
      ，權利範圍為原告持分一二三二分之五三二，被告癸○持分七七分之二○（即
      一二三二分之三二○）、被告甲○○持分一二三二分之一六九、被告丙○○、
      乙○○各持分一二三二之三一、被告壬○○、楊坤張各持分一二三二分之六七
      、被告己○○、戊○○各持分二四六四分之一五。嗣於民國（下同）七十年六
      月間兩造協議分割，因代書作業錯誤，致將共有土地分割成同地段三九○地號
      ，面積三二七平方公尺、同段三九○－四地號，面積九七平方公尺、同段三九
      ○－五地號，面積一九九平方公尺、同段三九○－六地號，面積四五五平方公
      尺、同段三九○－七地號，面積一三九平方公尺、同段三九○－八地號，面積
      一五平方公尺等六筆土地，各共有人於該六筆土地之持分均同前，兩造並依原
      分割契約分管使用，兩造如此共有狀態顯然不合宜，惟因兩造未能共同補正，
      且系爭六筆土地均無因使用目的不能分割之情形，又無不分割之特約，況共有
      人中未亦依當初協議補償原告，其後原告雖曾找被告等人協議，仍難達成以協
      議分割，爰依民法第八百二十三條、第八百二十四條之規定，請求裁判分割之
      。
三、證據：提出土地登記簿謄本、地籍圖謄本、戶籍謄本等為證。
乙、被告癸○方面：
一、聲明：同意合併分割。
二、陳述：同意合併分割，但不同意補貼原告。
丙、被告壬○○、辛○○方面：
一、聲明：同意合併分割。
二、陳述：同意原告之分割方案，並願保持共有，多分得五平方公尺部分，願補貼新
          台幣（下同）一萬三千元予原告。
丁被告甲○○方面：
一、聲明：同意合併分割。
二、陳述：同意原告之分割方案，惟原告分得Ｄ部分，於使用時不得妨害被告之出入
          。
戊、被告丙○○、乙○○方面未於言詞辯論期日到庭，亦未以書狀為任何陳述。
己、本院依職權函請雲林縣斗六地政事務所派員會同履測現址，製有複丈成果圖等附
    卷。
    理    由
一、被告被告丙○○、乙○○二人均未於最後言詞辯論期日到場，核無民事訴訟法第
    三百八十六條各款所列情形，爰依原告之聲請，由其一造辯論而為判決。
二、按各共有人得隨時請求分割共有物。但因物之使用目的不能分割或契約訂有不分
    割之期限者，不在此限；共有物之分割，依共有人協議之方法行之，分割之方法
    不能協議決定者，法院得因任何共有人之聲請命以裁判分割，民法第八百二十三
    條第一項、第八百二十四條第一項、第二項分別定有明文。次按民法第八百二十
    三條第一項但書所謂因物之使用目的不能分割，係指該共有物現在依其使用目的
    不能分割者而言。
三、經查，兩造共有之系爭六筆土地相比鄰，土地共有人之持分比例均相同（如前述
    ）且該六筆土地確因兩造於七十年六月間協議分割原同地段三九○地號土地（面
    積一二三三平方公尺）後，由於代書作業錯誤，致將該三九○地號土地分割成六
    筆土地等情，為兩造所不爭執，復有土地登記簿謄本在卷可稽；本院並函請雲林
    縣斗六地政事務所派員會同勘驗屬實，製有勘驗筆錄及土地複丈成果圖在卷可憑
    。本件原告主張兩造就系爭六筆土地並未訂立不分割之特約，且兩造迄言詞辯論
    終結前，未能同時到場為一致之協議，而依其使用目的，揆諸前揭規定及說明，
    當無不能分割之情事，又參以其共有狀況，原告訴請合併分割，自應予准許。
四、復查，原告到庭陳稱其若取得Ｂ、Ｄ部分土地，仍將供作道路使用，不會妨害共
    有人之出入，日後再再與被告協調等語，衡以Ｂ、Ｄ部分土地目前仍作道路使用
    等情，因之，本件依據共有人原來之權利範圍，及共有人之利益，並期使系爭六
    筆土地能充分利用而盡其地利，爰判決如主文所示。
五、次按以原物為分配時，如共有人中，有不能按其應有部分受分配者，得以金錢補
    償之，民法第八百二十四條第三項定有明文。查（一）原告權利持分為一二三二
    分之五三二，應分得五三二平方公尺，而其取得附圖Ｂ部分面積三五平方公尺、
    附圖Ｄ部分面積三○平方公尺、附圖三九○－六地號部分面積四五五平方公尺，
    計五二○平方公尺，尚減少十二平方公尺土地。（二）被告癸○之持分為七七分
    之二○，經換算結果，其應分得三二○平方公尺（一二三二×20/77）土地，被
    告癸○所主張分得之附圖三九○地號部分土地面積為三二七平方尺，確實較其權
    利範圍增加七平方公尺，被告癸○既與原告就補償標準，迄本件言詞辯論終結時
    仍協議不成，本院參酌當地公告現值及土地使用狀況及系爭土地之地理位置等情
    ，認以每平方公尺為三千元作為補償金額之計算標準，應屬合宜公允，被告癸○
    自應提出二萬一千元（3000×7）以補償原告。（三）又附圖三九○－ 七地號部
    分土地面積一三九平方公尺，由被告壬○○、辛○○共同取得，其二人多分得五
    平方公尺（000－00－00＝5），惟據其二人與原告於八十九年十二月二十九日已
    當庭達成以總價一萬三千元補貼，被告壬○○、辛○○二人自應共同提出一萬三
    千元補以償原告。
六、本件係因分割共有物而涉訟，被告之行為可認按當時之訴訟程度為伸張或防禦權
    利所必要，故由勝訴之原告亦負擔一部訴訟費用。
七、據上論結，原告之訴為有理由，依民事訴訟法第三百八十五條第一項前段、第七
    十八條、第八十一條第二款、第八十五條第一項但書，判決如主文。
中      華      民      國    九十      年      一      月    十       日
                                臺灣雲林地方法院民事庭
~B法      官  黃玉清
右為正本係照原本作成
如對本判決上訴，須於判決送達後廿日內向本院提出上訴狀
中      華      民      國    九十    年      一        月    十       日
~B法院書記官  韓乾興


司法院資訊處製作；財團法人民間司法改革基金會備份。
